臺灣臺中地方法院民事判決
                                     109年度訴字第1191號
原      告  祭祀公業法人臺中市蔡泉泰

法定代理人  蔡垂忠  
訴訟代理人  王翼升律師
複  代理人  楊杰霖律師
            廖泉勝律師
被      告  林氏碧泉（越南籍）

            梁紘銘  
上  一  人
法定代理人  梁素蘭  

訴訟代理人  謝銀河  
上列當事人間請求拆屋還地事件，本院於民國110年10月1日言詞
辯論終結，判決如下：
    主      文
一、被告應將坐落臺中市○○區○○段○○○地號土地上，如附圖即臺
    中市清水地政事務所複丈日期民國一○八年五月十日土地複
    丈成果圖所示編號N（面積一百一十八點三九平方公尺）之
    混凝土建物及鐵皮增建、編號O（面積二十四點五八平方公
    尺）之磚造建物，及編號M（面積六十五點六五平方公尺）
    、W（面積零點九七平方公尺）之圍牆均拆除，並將該部分
    土地返還予原告。
二、被告林氏碧泉應給付原告新臺幣壹萬零參佰參拾壹元、被告
    梁紘銘應給付原告新臺幣伍仟壹佰陸拾伍元，及均自民國一
    ○九年七月十九日起至清償日止，按週年利率百分之五計算
    之利息。
三、被告林氏碧泉、梁紘銘應均自民國一○九年七月十九日起至
    返還第一項土地之日止，按月分別給付原告新臺幣玖拾參元
    、新臺幣肆拾柒元。
四、原告其餘之訴駁回。
五、訴訟費用由被告負擔。
六、本判決第一項於原告以新臺幣拾陸萬捌仟元為被告供擔保後
    ，得假執行；但被告如以新臺幣伍拾萬參仟零壹拾陸元為原
    告預供擔保，得免為假執行。
七、本判決第二項於原告依次以新臺幣參仟伍佰元、新臺幣壹仟
    捌佰元為被告林氏碧泉、梁紘銘供擔保後，各得假執行；但
    被告林氏碧泉、梁紘銘如依次以新臺幣壹萬零參佰參拾壹元
    、新臺幣伍仟壹佰陸拾伍元為原告預供擔保，各得免為假執
    行。
八、本判決第三項於原告就按月給付已到期部分，每期依次以新
    臺幣參拾壹元、新臺幣拾陸元為被告林氏碧泉、梁紘銘供擔
    保後，各得假執行；但被告林氏碧泉、梁紘銘如每期依次以
    新臺幣玖拾參元、新臺幣肆拾柒元為原告預供擔保，各得免
    為假執行。
九、原告其餘假執行之聲請駁回。
    事實及理由
壹、程序方面：
一、按民事事件涉及外國者，為涉外民事事件，應依涉外民事法
    律適用法定其應適用本國或外國之法律。所稱涉外，係指構
    成民事事件事實，包括當事人、法律行為地、事實發生地等
    連繫因素，與外國具有牽連關係者而言（最高法院109年度
    台上字第1021號判決意旨參照）。次按關於外國人或外國地
    涉訟之國際管轄權，我國涉外民事法律適用法並未規定，故
    就具體事件受訴法院是否有管轄權，應顧及當事人間實質上
    公平、裁判之正當妥適、程序之迅速經濟等訴訟管轄權法理
    ，類推適用內國法之民事訴訟法有關規定（最高法院108年
    度台上字第819號判決意旨參照）。又因不動產之物權或其
    分割或經界涉訟者，專屬不動產所在地之法院管轄。關於物
    權依物之所在地法，民事訴訟法第10條第1項，涉外民事法
    律適用法第38條第1項分別定有明文。查被告林氏碧泉為越
    南國籍，是本件具有涉外因素，為涉外民事事件，且係因在
    我國之不動產物權涉訟，又本院為該不動產所在地之法院，
    揆諸法條及最高法院判決意旨，本院自有管轄權，且應以我
    國法為準據法，先予敘明。
二、被告林氏碧泉經合法通知，未於言詞辯論期日到場，核無民
    事訴訟法第386條各款所列情形，爰依原告之聲請，由其一
    造辯論而為判決。
貳、實體方面：
一、原告主張：原告為坐落臺中市○○區○○段0○0地號土地（下合
    稱系爭土地）之所有權人。訴外人梁有進（已歿）於75年間
    ，未經原告同意即在系爭土地上興建如附圖（即臺中市清水
    地政事務所複丈日期民國108年5月10日土地複丈成果圖）所
    示編號N（面積118.39平方公尺）之2層混凝土建物及3層鐵
    皮增建、編號O（面積24.58平方公尺）之1層磚造建物、編
    號M（面積65.65平方公尺）之圍牆及空地、編號W（面積0.9
    7平方公尺）之圍牆及空地（下合稱系爭地上物）。梁有進
    於生前即將系爭地上物之事實上處分權移轉予訴外人即梁有
    進之子梁春霖（已歿），而梁春霖於93年2月12日死亡，被
    告則基於梁春霖繼承人之關係，公同共有系爭地上物之事實
    上處分權。則系爭地上物既未經原告同意而擅自興建，即屬
    無權占有原告所有之系爭土地，原告自得請求被告拆除系爭
    地上物，並將系爭地上物所占用系爭土地之部分（下稱系爭
    被告占用土地）返還予原告。又被告自104年4月7日起至109
    年4月6日即原告起訴前1日止，無權占有系爭被告占用土地5
    年，受有相當於租金之不當得利共新臺幣（下同）3萬1,038
    元，且自起訴狀繕本送達最後1位被告翌日起至被告返還系
    爭被告占用土地之日止，被告仍每月受有相當於租金之不當
    得利279元，爰依民法第767條第1項前段、中段、第179條規
    定，提起本件訴訟等語。並聲明：（一）如主文第1項所示
    。（二）被告應連帶給付原告3萬1,038元，及自起訴狀繕本
    送達最後1位被告之翌日起至清償日止，按週年利率5％計算
    之利息。（三）被告應自起訴狀繕本送達最後1位被告翌日
    起至返還系爭被告占用土地之日止，按月給付原告279元。
    （四）願供擔保，請准宣告假執行。
二、被告梁紘銘則以：梁紘銘尊重目前之土地公示制度，原告確
    為系爭土地之所有權人，但梁有進於75年間在系爭土地興建
    系爭地上物時，不知原告為系爭土地之所有權人，原告當時
    亦未表示其為系爭土地之所有權人，梁有進才投入大筆費用
    興建系爭地上物，且興建當時梁有進即已表示要將系爭地上
    物給梁春霖，而梁春霖死亡後，由被告及訴外人梁慈耘繼承
    系爭地上物之事實上處分權，但梁慈耘於93年10月5日隨林
    氏碧泉前往越南後，約於103年間因罹患白血病在越南過世
    。又系爭地上物目前作為神明廳使用，且已坐落在系爭土地
    上30餘年，原告迄今始起訴請求拆屋還地，並不合理，若原
    告願給付搬遷費用300萬元，梁紘銘同意與原告和解並搬離
    等語，資為抗辯。並聲明：原告之訴駁回。
三、被告林氏碧泉未於言詞辯論期日到場，亦未提出書狀作任何
    聲明或陳述。
四、得心證之理由：
（一）原告主張其為系爭土地之所有權人，梁有進於75年間未經
      原告同意即在系爭土地上興建系爭地上物，且梁有進於生
      前即將系爭地上物之事實上處分權移轉予梁春霖，而梁春
      霖於93年2月12日死亡，被告則基於梁春霖繼承人之關係
      ，公同共有系爭地上物之事實上處分權等情，業據其提出
      祭祀公業法人登記證書、梁春霖及梁紘銘之戶籍謄本、系
      爭土地登記第一類謄本、臺中市政府地方稅務局房屋稅籍
      證明書為證（見本院卷第27頁、第39至47頁），且為梁紘
      銘所不爭執（見本院卷第216至219頁），林氏碧泉則未到
      場爭執，堪信為真實。
（二）按所有人對於無權占有或侵奪其所有物者，得請求返還之
      。對於妨害其所有權者，得請求除去之，民法第767條第1
      項前段、中段分別定有明文。又以無權占有為原因，請求
      返還土地者，占有人對土地所有權存在之事實無爭執，而
      僅以非無權占有為抗辯者，土地所有權人對其土地被無權
      占有之事實無舉證責任，占有人自應就其取得占有係有正
      當權源之事實證明之（最高法院106年度台上字第2511號
      判決意旨參照）。經查，被告並不爭執原告為系爭土地之
      所有權人，僅爭執梁有進於興建系爭地上物時，並不知原
      告為系爭土地之所有權人，是原告對於系爭被告占用土地
      被無權占有之事實無舉證責任，而應由被告就占有系爭被
      告占用土地係有正當權源之事實證明之。梁紘銘雖辯稱：
      系爭地上物前後共增建4次，均未見原告阻止，原告亦有
      過失，應該給予梁紘銘補償等語。然梁有進於興建系爭地
      上物時，本應先行確認有無使用系爭土地之正當權源，否
      則即為無權占有，且我國土地登記制度向採公開主義，梁
      有進亦得向地政機關確認系爭土地之所有權人為何人，或
      至少得確認其非系爭土地之所有權人。又依當時之建築法
      規，梁有進於興建系爭地上物前，本應先向主管機關申請
      建築執照，卻捨此不為，而逕自興建系爭地上物，亦難認
      有何正當占有權源可言，且此與系爭地上物後來是否增建
      ，或原告有無出面阻止並無關聯。另原告既為系爭土地之
      所有權人，本得於法令限制之範圍內，自由使用收益系爭
      土地，縱使原告閒置系爭土地，亦非謂被告得占有使用系
      爭土地，被告未經原告同意占有系爭土地，即屬無權占有
      ，難認原告有何過失之處，是梁紘銘抗辯原告應給予補償
      乙節，亦屬無據。從而，原告依民法第767條第1項前段、
      中段之規定，請求被告將系爭地上物拆除，並將系爭被告
      占用土地返還原告，於法有據。
（三）次按無法律上之原因而受利益，致他人受損害者，應返還
      其利益，民法第179條前段亦有明定。而無權占有他人土
      地，可能獲得相當於租金之利益，為社會通常之觀念。其
      數額則由法院參考土地申報地價、土地位置、工商業繁榮
      之程度、占有人使用土地之經濟價值及所受利益等項以為
      酌定（最高法院107年度台上字第1831號判決意旨參照）
      。又城市地方房屋之租金，以不超過土地及其建築物申報
      總價年息10％為限，土地法第97條第1項定有明文，前揭規
      定依同法第105條，於租用基地建築房屋準用之。此所謂
      土地及建築物之總價額，土地價額依法定地價，建築物價
      額依該管直轄市或縣（市）地政機關估定之價額；而法定
      地價，係指土地所有權人依土地法所申報之地價，若土地
      所有權人未於公告期間申報地價者，以公告地價80％為其
      申報地價，土地法第148條，土地法施行法第25條，平均
      地權條例第16條前段亦分別有明定。經查：
　　1.被告公同共有系爭地上物之事實上處分權，且系爭地上物
      無權占有系爭土地，業經本院認定如前，是依社會通常之
      觀念，被告應受有相當於租金之不當得利。而系爭被告占
      用土地之面積共209.59平方公尺（118.39＋24.58＋65.65＋0
      .97＝209.59，單位：平方公尺），系爭土地104至106年度
      、107至108年度、109年度之申報地價分別為每平方公尺3
      44元、248元、160元，有申報地價查詢結果附卷可稽（見
      本院卷第251至257頁），依此換算系爭被告占用土地104
      至106年度、107至108年度、109年度之申報總價分別為7
      萬2,099元（計算式：209.59平方公尺×344元≒7萬2,099元
      ，元以下四捨五入，下同）、5萬1,978元（209.59平方公
      尺×248元≒5萬1,978元）、3萬3,534元（計算式：209.59
      平方公尺×160元≒3萬3,534元）。
　　2.系爭土地位在臺中市清水區，距離臺中市中心非近，且系
      爭土地附近，並無超商或賣場，除設有1處公車站牌外，
      亦無其他政府機關等公共設施等節，業經原告陳明在卷，
      並有GOOGLE地圖擷圖及現場照片在卷可參（見本院卷第27
      8頁、第283至287頁），足見系爭土地附近之工商業並不
      繁榮。而系爭地上物主要係供梁紘銘設置神明廳使用，被
      告目前均未實際居住在內，亦未對外獲取商業上之利益。
      本院審酌上情，認系爭被告占用土地每年租金應以系爭被
      告占用土地申報總價年息5％為適當。
（四）末按數人負同一債務，明示對於債權人各負全部給付之責
      任者，為連帶債務。無前項之明示時，連帶債務之成立，
      以法律有規定者為限。繼承人對於被繼承人之債務，以因
      繼承所得遺產為限，負連帶責任，民法第272條、第1153
      條第1項分別定有明文。又被繼承人生前因無權占有他人
      土地所生不當得利債務，於其死後，依民法第1148條、第
      1153條第1項規定，依序固應由其繼承人共同繼承，並負
      連帶責任。惟其死後，他人土地上之建物為繼承人所繼承
      而成為公同共有之物，此際，無權占有他人土地者為該等
      繼承人，其等所負不當得利債務，係因其等自己本身侵害
      土地所有權人之歸屬利益而生，並非屬於被繼承人之債務
      ，復未經明示或依法律規定成立連帶債務，則繼承人對土
      地所有權人即不負連帶責任（最高法院106年度台上字第1
      380號判決意旨參照）。而因無權占有他人土地所生之不
      當得利債務，其給付係屬可分，依民法第271條規定，應
      由繼承人按其應繼分比例即對系爭地上物之潛在應有部分
      比例分擔之。經查：
　　1.梁春霖於93年2月12日死亡，系爭地上物之事實上處分權
      自該日起即由被告繼承而成立公同共有關係，故自93年2
      月12日起，無權占有系爭被告占用土地之人即為被告，被
      告所負之不當得利債務，係因被告本身侵害原告就系爭土
      地之歸屬利益而生，並非屬於梁春霖之債務，復未經明示
      或依法律規定成立連帶債務，則被告對原告即不負連帶責
      任，是原告請求被告應連帶給付之部分，即屬無據。
　　2.梁春霖死亡後，繼承人分別為被告及訴外人梁慈耘共3人
      ，應繼分各3分之1。惟梁慈耘於起訴前即已死亡，其繼承
      人僅有林氏碧泉，是林氏碧泉對系爭地上物之潛在應有部
      分比例為3分之2；梁紘銘對系爭地上物之潛在應有部分比
      例則為3分之1。是原告依不當得利之規定，請求林氏碧泉
      給付1萬0,331元（計算式詳附表編號1至5金額欄加總及註
      2）、梁紘銘給付5,165元（計算式詳附表編號1至5金額欄
      加總及註2），及均自起訴狀繕本送達最後1位被告即林氏
      碧泉之翌日即109年7月19日（起訴狀繕本於109年5月19日
      公示送達林氏碧泉，見本院卷第91至93頁，依法於109年7
      月18日發生送達效力）起至清償日止，按週年利率5％計算
      之利息，並請求林氏碧泉、梁紘銘均自109年7月19日起至
      返還系爭被告占用土地之日止，按月分別給付93元（計算
      式詳附表編號6金額欄加總及註2）、47元（計算式詳附表
      編號6金額欄加總及註2）部分，即屬有據。逾此範圍之請
      求，難認可採。
五、綜上所述，原告依民法第767條第1項前段、中段規定，請求
    被告將系爭地上物均拆除，並將系爭被告占用土地返還原告
    ；依民法第179條規定，請求林氏碧泉給付1萬0,331元、梁
    紘銘給付5,165元，及均自109年7月19日起至清償日止，按
    週年利率5％計算之利息，暨請求林氏碧泉、梁紘銘均自109
    年7月19日起至返還系爭被告占用土地之日止，按月分別給
    付93元、47元，均有理由，應予准許。逾此範圍之請求，即
    屬無據，應予駁回。
六、原告陳明願供擔保，聲請宣告假執行，經核其勝訴部分，合
    於法律規定，爰酌定相當之擔保金額，予以准許，並依民事
    訴訟法第392條第2項規定，職權酌定相當之擔保金額，准被
    告供擔保後免為假執行。至原告敗訴部分，其假執行之聲請
    已失所依附，應併予駁回。
七、本件事證已臻明確，兩造其餘攻擊防禦方法及所提證據，經
    本院審酌後，核與判決結果不生影響，爰不逐一論述，併此
    敘明。
八、據上論結，原告之訴一部有理由，一部無理由。惟原告僅就
    請求不當得利部分受部分敗訴之判決，本院審酌該部分屬民
    事訴訟法第77條之2第2項所定之附帶請求，本即未計入訴訟
    標的價額，爰依民事訴訟法第79條、第85條第1項前段規定
    ，命被告負擔全部訴訟費用。
中　　華　　民　　國　　110 　年　　10　　月　　22　　日
　　　　　　　　　民事第四庭  審判長法  官  黃渙文
　　　　　　　　　
　　　　　　　　　　　　　　　　　　法  官  林金灶
　　　　　　　　　　　　　　　　　　
　　　　　　　　　　　　　　　　　　法  官  董庭誌
正本係照原本作成。
如對本判決上訴，須於判決送達後20日內向本院提出上訴狀（須
附繕本）。如委任律師提起上訴者，應一併繳納上訴審裁判費。
中　　華　　民　　國　　110 　年　　10　　月　　22　　日
                                    書記官  盧弈捷
附表（幣別：新臺幣，元以下均四捨五入）：
編號 系爭土地申報總價 年息 每月租金（註1） 起日 迄日 期間 金額（註2） 1 7萬2,099元 5％ 300元 104年4月7日 104年4月30日 24日 240元 2 7萬2,099元 5％ 300元 104年5月1日 106年12月31日 32月 9,600元 3 5萬1,978元 5％ 217元 107年1月1日 108年12月31日 24月 5,208元 4 3萬3,534元 5％ 140元 109年1月1日 109年3月31日 3月 420元 5 3萬3,534元 5％ 140元 109年4月1日 109年4月6日 6日 28元 合計       1萬5,496元 6 3萬3,534元 5％ 140元 109年4月7日 被告返還系爭被告占用土地之日 未定 每月140元 註1：每月租金計算式：系爭土地申報總價乘以年息除以12個月，元以下四捨五入。 註2：林氏碧泉、梁紘銘分別依3分之2、3分之1之比例負擔之，元以下四捨五入。